臺灣高等法院刑事裁定
110年度聲再字第318號
聲  請  人  
即受處分人  李懷傑



上列聲請人即受處分人因違反毒品危害防制條例案件，對於本院
110年度毒抗字第850號，中華民國110年5月25日確定裁定，聲請
重新審理，本院裁定如下：
    主  文
本件重新審理之聲請駁回。
    理  由
一、聲請意旨略以：聲請人即受處分人（下稱聲請人）因對本院
    110年度毒抗字第850號裁定所示評估分數中：(一)臨床綜合
    評估【含病識感、動機、態度、就醫意願】與新店戒治所內
    「有無繼續施用毒品傾向評估標準紀錄表」之臨床評估項相
    互比對，所得結果居然是「極重」7分，其深感不解，其未
    曾使用健保卡而無就醫紀錄，是生活在山上且身體強壯，無
    需就醫，也無任何精神疾病，為何會得此結果？(二)有無合
    法物質濫用項即菸、酒濫用共計4分，新店戒治所內「有無
    繼續施用毒品傾向評估標準紀錄表」明確表示菸、酒、檳榔
    每種2分，但其僅有抽菸，不會喝酒、吃檳榔，為何還得4分
    的評分？其無法理解、接受此事實；綜上，本件有上開疑議
    ，故提出嚴重抗議，請秉持公平、公正原則，予其合情合理
    之處遇等語。
二、按觀察、勒戒及強制戒治之裁定確定後，有下列情形之一，
    認為應不施以觀察、勒戒或強制戒治者，受觀察、勒戒或強
    制戒治處分之人，或其法定代理人、配偶，或檢察官得以書
    狀敘述理由，聲請原裁定確定法院重新審理：一、適用法規
    顯有錯誤，並足以影響裁定之結果者；二、原裁定所憑之證
    物已證明為偽造或變造者；三、原裁定所憑之證言、鑑定或
    通譯已證明其為虛偽者；四、參與原裁定之法官，或參與聲
    請之檢察官，因該案件犯職務上之罪，已經證明者；五、因
    發現確實之新證據足認受觀察、勒戒或強制戒治處分之人，
    應不施以觀察、勒戒或強制戒治者；六、受觀察、勒戒或強
    制戒治處分之人，已證明其係被誣告者；聲請重新審理，應
    於裁定確定後30日內提起；但聲請之事由，知悉在後者，自
    知悉之日起算；聲請重新審理，無停止觀察、勒戒或強制戒
    治執行之效力；但原裁定確定法院認為有停止執行之必要者
    ，得依職權或依聲請人之聲請，停止執行之；法院認為無重
    新審理之理由，或程序不合法者，應以裁定駁回之，毒品危
    害防制條例第20條之1第1項至第4項前段定有明文。次按有
    無繼續施用毒品傾向之評估標準，並非完全以受勒戒人勒戒
    後之結果為準，勒戒前之各種情況，仍應作為評估之依據。
    依勒戒處所評分說明手冊規定，係以前科紀錄與行為表現、
    臨床評估、社會穩定度，三項合併計算分數，每一大項皆有
    靜態因子與動態因子。而關於有無繼續施用毒品傾向之評估
    標準，法務部因應毒品危害防制條例之修正及109年11月18
    日最高法院刑事大法庭109年度台上大字第3826號裁定意旨
    ，業於110年3月26日以法矯字第11006001760號函修正頒布
    「有無繼續施用毒品傾向評估標準紀錄表」、「有無繼續施
    用毒品傾向評估標準評分說明手冊」，上開評分說明手冊載
    明判定之原則：「受觀察勒戒人入所後，經過2週時間的觀
    察、勒戒，由處所及醫療人員依據其各項紀錄、資料及觀察
    勒戒期間之行為表現，加以評分。在勒戒人入所4至6週後，
    可再做一次評估以做必要之評分修正。每一大項皆有靜態因
    子與動態因子。先以靜態因子分數評分，靜態因子分數總分
    在60分（含）以上為『有繼續施用毒品傾向』；60分以下，與
    動態因子分數相加，如果總分在60分（含）以上，為『有繼
    續施用毒品傾向』」。是被告有無「繼續施用毒品傾向」，
    係依具體個案之臨床實務及相關事證等情綜合判定，有其相
    當之專業依據及標準，且涉及專門醫學，又衡酌強制戒治之
    目的，係為協助施用毒品者戒斷毒品之心癮及身癮所為之一
    種保安處分類型，而該評估標準係將與判斷有無繼續施用傾
    向之相關因素加以列舉及量化，適用於每一位受觀察、勒戒
    處分之人，具一致性、普遍性、客觀性，以利執法者判定受
    勒戒人有無繼續施用毒品傾向，倘其評估由形式上觀察，無
    擅斷或濫權等明顯不當情事，法院應予尊重。
三、經查：
  ㈠本件聲請人雖提出聲明疑義狀表明就本院110年度毒抗字第85
    0號裁定（下稱原確定裁定）提出嚴重抗議，而未載明聲請
    重新審理之旨。然按於司法實務運作上，就所受理當事人或
    其相關人員的請求、聲明或聲請案，概不受其所用詞文拘束
    ，亦即仍應尋繹其意涵，探求真意，而後依法律規定適切處
    理（最高法院105年度台抗字第408號裁定意旨參照）。聲請
    人既係對本院上開令其入戒治處所強制戒治之不得再抗告的
    原確定裁定表達不服之意，本於解釋意思表示應探求當事人
    真意，不得拘泥於所用辭句之法理，核其真意，應係請求重
    新審酌原確定裁定之適法性，顯屬請求依毒品危害防制條例
    第20條之1第1項規定就原確定裁定聲請重新審理，先予敘明
    。
  ㈡聲請人因施用第二級毒品犯行，前經臺灣臺北地方法院（下
    稱原審法院）於109年11月30日以109年度毒聲字第306號裁
    定令入法務部○○○○○○○○附設勒戒處所執行觀察、勒戒，於執
    行觀察、勒戒期間，經該所依據法務部於110年3月26日修正
    後之評估標準重新評定之結果，合計總分為62分（靜態因子
    55分，動態因子7分），是依上開評估標準，聲請人總分已
    達60分（含）以上，而應評定為「有繼續施用毒品傾向」，
    此有上開刑事裁定及法務部○○○○○○○○110年4月9日新戒所衛
    字第11007008490號函所出具「有無繼續施用毒品傾向證明
    書」、「有無繼續施用毒品傾向評估標準紀錄表」可憑，是
    原審法院復於109年4月21日以聲請人有繼續施用毒品之傾向
    ，以110年度毒聲字第426號裁定令聲請人入戒治處所強制戒
    治，其期間為6個月以上，至無繼續強制戒治之必要為止，
    但最長期間不得逾1年。
  ㈢聲請人對此提起抗告， 經原確定裁定審酌新修正之「有無繼
    續施用毒品傾向評估標準」，既係法務部邀集專家學者暨相
    關機關研商後修正完竣，以因應本次毒品危害防制條例之修
    法意旨，且為一般受觀察勒戒處分人均一體適用，並無恣意
    、濫權情事，就此專業判斷本院自應尊重；況本案有無繼續
    施用毒品傾向證明書及評估標準紀錄表所載之綜合判斷結果
    ，係該所相關專業知識經驗人士於聲請人入所執行觀察、勒
    戒期間，依其本職學識就聲請人之前科紀錄及行為表現、臨
    床評估及社會穩定度等因素所為之綜合判斷，具有科學驗證
    所得之結論，且勒戒處所之組織、人員之資格及執行觀察、
    勒戒相關程序，暨判斷施用毒品者，有無繼續施用毒品傾向
    ，均有相關法令嚴格規範，非可恣意而為，且上開評估內容
    ，由形式上觀察，亦無擅斷或其他明顯違法、不當之情事，
    自得資為判斷被告有無繼續施用毒品傾向之證明。又毒品危
    害防制條例第20條第2項，係屬強制規定，只需觀察、勒戒
    後，經評定受觀察、勒戒人有繼續施用毒品傾向者，檢察官
    即應聲請法院裁定令入戒治處所施以強制戒治。本件聲請人
    既由原審法院裁定送勒戒處所執行觀察、勒戒後，經新店戒
    治所依個案之臨床實務及具體事證，專業評估其總分達62分
    ，判定被告為「有繼續施用毒品傾向」，而達應施以強制戒
    治之標準，自有依法再施以強制戒治以降低其再次施用毒品
    之危險性之必要；況「有無繼續施用毒品傾向評估標準紀錄
    表」已詳載計算之標準，尚非空洞無據或僅以毒品犯罪紀錄
    與其他犯罪紀錄相加等為評斷標準。從而，原審法院裁定聲
    請人令入戒治處所施以強制戒治，經核於法並無不合，原確
    定裁定駁回聲請人之抗告亦無違誤。
  ㈣至聲請人雖質疑原確定裁定所示「臨床綜合評估（含病識感
    、動機、態度、就醫意願）評定為極重計7分」及有無繼續
    施用毒品傾向評估標準紀錄表中「合法物質濫用勾選菸、酒
    得4分」云云。惟原確定裁定關於採用臨床綜合評估之評定
    資料，係據法務部○○○○○○○○110年4月9日新戒所衛字第11007
    008490號函檢附之「有無繼續施用毒品傾向評估標準紀錄表
    」之記載內容而來，該等相關評估內容及結論均係由該所內
    之專業醫療人員評估後完成，並非承辦法官憑空認定，且臨
    床綜合評估項目中包含：病識感、動機、態度、就醫意願等
    內容，均為專業醫療判斷，顯非指聲請人健保卡之就醫紀錄
    ，聲請人似認其身體強壯無需就醫反而致其分數加重云云，
    當屬誤會。再者，觀諸前揭紀錄表中臨床評估中1.物質使用
    行為：1-2 合法物質濫用（菸、酒、檳榔）項中確實記載為
    「有，種類菸、酒」等2項（每種2分，共計4分），而此項
    分數於原審法院以110年度毒聲字第426號裁定令聲請人入戒
    治處所強制戒治即已載明，聲請人於前開向本院提出之抗告
    程序中並未就此提出質疑，反稱「香菸、酒乃屬國家合法販
    售給民眾」等語（有原審法院110年度毒聲字第426號裁定影
    本、原確定裁定影本各1份在卷可查），而未否認濫用菸、
    酒之情，聲請人本次始改稱僅有抽菸，不會喝酒、吃檳榔云
    云，此等辯解自難遽採；更遑論即便扣除酒類之濫用（即2
    分），則其總分已達60分（含）以上，亦屬「有繼續施用毒
    品傾向」，當無疑慮。
四、綜上所述，原確定裁定以聲請人有繼續施用毒品之傾向，原
    審法院依聲請裁定令聲請人入戒治處所強制戒治，其期間為
    6個月以上，至無繼續強制戒治之必要為止，但最長不得逾1
    年，並無不合，而駁回聲請人之抗告，經核均無不合；聲請
    人僅徒執前詞空言指摘原確定裁定不當，聲請人之聲請為無
    理由，應予駁回。
據上論斷，應依毒品危害防制條例第20條之1第4項前段，裁定如
主文。
中　　華　　民　　國　　110 　年　　6 　　月　　28　　日
                  刑事第十一庭  審判長法　官  周煙平
                                      法　官  連育群
                                      法　官  陳俞伶
以上正本證明與原本無異。
不得抗告。
                                      書記官  朱家麒
中　　華　　民　　國　　110 　年　　7 　　月　　1 　　日